最高法院刑事判決　　　　　　　　　　　　　　　九十一年度台上字第一七六一號
　　上　 訴　 人　台灣高等法院高雄分院檢察署檢察官
　　上訴人即被告　辛○○
　　選 任辯護 人　侯重信律師
　　上訴人即被告　乙○○
　　　　　　　　　丙○○
　　被　　　　告　癸○○
　　　　　　　　　己○○
　　　　　　　　　甲○○
　　　　　　　　　庚○○
　　　　　　　　　戊○○
　　　　　　　　　壬○○
　　　　　　　　　丁○○
右上訴人等因被告等貪污等罪案件，不服台灣高等法院高雄分院中華民國八十九年十
月十八日第二審更審判決（八十九年度上更(二)字第八四號，起訴案號：台灣屏東地方
法院檢察署八十二年度偵字第六五五七、六六五三、六六七七、七○○三、七○○四
號、八十三年度偵字第○九五三、五五七四號），提起上訴，本院判決如左：
    主  文
原判決關於辛○○、乙○○、癸○○、己○○、丙○○、戊○○、壬○○、丁○○、
庚○○部分及第一審關於庚○○部分之判決均撤銷。
庚○○部分公訴不受理。
辛○○、乙○○、癸○○、己○○、丙○○、戊○○、壬○○、丁○○部分發回台灣
高等法院高雄分院。
其他上訴駁回。
    理  由
甲、庚○○部分：
按被告死亡者，應諭知不受理之判決，刑事訴訟法第三百零三條第五款定有明文。又
被告在第二審判決後，第三審上訴中死亡者，依同法第三百九十八條第三款規定，第
三審法院應撤銷第二審判決，就該案自為判決。本件被告庚○○因牽連犯刑法第三百
二十條第二項之竊佔罪、修正前山坡地保育利用條例第三十四條第一項之罪，經原審
維持第一審法院諭知被告無罪之判決，駁回檢察官在第二審之上訴，經檢察官提起第
三審上訴後，庚○○已於民國九十年三月四日死亡，此有高雄市新興區戶政事務所之
戶籍謄本可稽，依前開說明，自應由本院將原判決及第一審關於庚○○部分之判決撤
銷，另為不受理之判決。
乙、撤銷發回部分：
一辛○○、乙○○、丙○○部分：
本件原判決認定上訴人即被告丙○○係大友育樂股份有限公司（以下簡稱大友公司）
實際負責人，上訴人即被告辛○○為總經理，上訴人即被告乙○○為職員。緣庚○○
、吳耀庭（另案偵查）於民國七十六年間擬設置高爾夫球場，成立大友公司籌備處，
委託全偉高爾夫球顧問有限公司負責人林忠慶規劃設計。由庚○○提供其所有坐落於
屏東縣車城鄉○○段一之二十九、八十一之一、八十二、八十三、八十四號及獅子鄉
○道段三之三號土地之土地謄本及地籍圖供規劃之用，並於七十六年十一月二十五日
提出設立許可申請書、水土保持計劃書等文件，向屏東縣政府教育局送件，經屏東縣
政府核可後，於七十七年三月二十三日轉送前台灣省政府教育廳，再於七十七年七月
六日轉送中央主管機關教育部（體育司），經教育部於七十七年八月二十二日邀請中
央各有關單位、省政府、屏東縣政府各相關單位前往現場會勘，認該案並無問題，申
請範圍內無國有土地，於七十八年一月四日審查通過，七十八年一月三十日核發高爾
夫球場許可證。大友公司乃於七十八年四月十七日向屏東縣政府建管課申請雜項執照
（甲○○為起造人），經屏東縣政府審查後，於七十八年五月三十日核准，發給屏建
管車字第五號雜項執照。籌建大統立高爾夫球場（以下簡稱大統立球場）由辛○○負
責球場之籌建，乙○○為現場工地主任，負責施工測量、監督及會勘工作。嗣屏東縣
政府建管課壬○○及水土保持課戊○○於七十八年八月四日再到現場會勘，發現球場
中有一塊國有山溝，非屬大友公司所有，不應列入球場範圍內，壬○○乃向辛○○提
出，辛○○再轉告乙○○、丙○○，嗣該球場於七十九年十月間發包予台建工程企業
公司（負責人林世陽）興建，十一月間，丙○○、辛○○、乙○○三人竟基於共同之
犯意聯絡，明知大友公司所有上開土地間夾雜有未登錄國有山坡地二筆（七十九年十
二月二十六日編為同段八一五、八一六號），面積如原判決附表（下簡稱附表）一編
號5.6.7.8.及附表二所示，雖向國有財產局申請價購，但在同意合併開發之前，竟共
同意圖為大友公司不法之利益，指示不知情且並無犯意之台建公司負責人林世陽擅將
國有山坡地二筆填平，擅自墾殖，改為覆土區及植草區，並設有工作物道路及集水井
。直至八十三年十一月八日，國有財產局始同意合併開發。又大統立球場面臨屏鵝公
路部分，夾雜台灣省公路局所有之車城鄉○○段三五九、三六一、三六二、三六三之
二號等四筆土地，影響整體開發，丙○○、辛○○、乙○○三人共同基於概括之犯意
，意圖為大友公司不法之利益，於七十九年十一月間，「指示不知情且無犯意之台建
公司負責人林世陽」擅將該四筆土地開墾為覆土及植草區，（詳如附表一編號1.2.3.
4.及附表二所示）。經台灣省公路局發現上情即收回土地，加圍鐵絲網並種植木麻黃
等，因而撤銷第一審關於辛○○、乙○○、丙○○部分之判決，改判論處丙○○、辛
○○、乙○○共同連續在公有山坡地內，擅自墾殖及設置工作物各罪刑，固非無見。
惟查(一)山坡地保育利用條例第三條明定：「本條例所稱山坡地，係指國有林事業區、
試驗用林地及保安林地以外，經省（市）主管機關參照自然形勢、行政區域或保育、
利用之需要，就合於左列情形之一者劃定範圍，報請行政院核定公告之公、私有土地
：一標高在一百公尺以上者。二標高未滿一百公尺而其平均坡度在百分之五以上者」
。原判決認定丙○○三人在七十九年十一月間開發大統立球場時，將球場內夾雜未登
錄之山坡地二筆（該土地於七十九年十二月二十六日編為車城鄉○○段八一五、八一
六號）及前台灣省公路局之車城鄉○○段三五九、三六一、三六二、三六三｜二號土
地擅自墾殖，認犯有修正前山坡地保育利用條例第三十四條第一項之罪。但該二地號
之土地是否經行政院核定公告為山坡地，攸關上訴人等犯罪之成立，原審未詳加查明
認定，遽行判決，自有違誤。(二)又屏東縣恆春地政事務所八十四年十一月二十九日（
八十四）屏恆地三字第○五三六二號函檢送上開六筆土地其使用編定種類固載明上開
土地分屬山坡地保育區水利用地及水溝用地（見原審上訴卷(三)八十九頁至一○○頁）
，但該項資料係由該管縣市地政機關，縣市政府依土地法第八十四條之規定加以編定
、公告，與山坡地保育利用條例第三條所指之山坡地其意涵並不相同，原判決依上開
土地登記簿謄本之使用編定欄所載資料為山坡地認定之依據，併有可議。(三)刑事訴訟
為發現實質之真實，採直接審理及言詞審理主義，故證據資料必須能由法院以直接審
理方式加以調查，證人必須到庭以言詞陳述，始得採為判斷之依據。司法警察或政風
人員本於其職務作成之報告文書，或係基於他人之陳述而作成，或為其判斷之意見，
其本身無從依直接審理之方式加以調查，應無證據能力，不能認為係刑事訴訟法第一
百六十五條第一項所稱：「其他文書可為證據者」之證據書類，縱令已向被告宣讀或
告以要旨，依同法第一百五十五條第二項規定，亦不能遽採為有罪之論據。查前台灣
省交通處公路局政風室八十二年十月八日勇字第二一四一號政風資料報告書表，觀
其所載內容，係該政風單位依據相關人員張國雄之口述資料而認定大統立球場涉有竊
佔國土、相關之鄭正志涉有圖利罪嫌云云（見六五五七號偵查卷四十一頁），該報告
係依據張國雄之口述資料所制作，則該報告應屬傳聞證據，若欲採為論罪之依據，自
應傳訊張國雄，以直接審理之方式加以調查，始符合直接審理及言詞審理主義之精神
，原判決遽採該報告表為上訴人等論罪之證據，自屬於法有違。(四)乙○○於調查中供
稱：「我於六十二年進入大統集團關係企業所屬華王飯店任職，七十九年十月間大友
育樂公司大統立高爾夫球場成立，即調至大友公司任公職主管迄今」等語（見六六五
三號偵查卷十二頁反面），原判決事實欄一亦載明上情，但理由中則明乙○○於七
十八年八月間已明知該球場規劃範圍內夾雜有國有土地及公路局之土地（見原判決第
九面），認乙○○與辛○○、丙○○有犯意聯絡，行為分擔，皆為共同正犯，其事實
記載與理由說明相互齟齬，自有理由矛盾之違法。丙○○、辛○○、乙○○上訴意旨
指摘原判決關於其等部分不當，尚非全無理由，應認此部分仍有撤銷發回更審之原因
。
二關於癸○○、戊○○、丁○○、己○○、壬○○部分：
本件原判決以公訴意旨略稱：被告癸○○、戊○○於民國七十七年間，擔任屏東縣政
府農業局水土保持課課長及承辦技士，負責審查高爾夫球場水土保持計劃書圖業務，
被告丁○○為屏東縣政府教育局體健課承辦人，負責審查球場之證件資料。被告己○
○、壬○○則為屏東縣政府建設局建管課課長及承辦技士，負責高爾夫球場建照，雜
項執照之審核及發照，明知大統立球場於七十七年間所提之高爾夫球場水土保持計劃
書及設立許可申請書，未經國有財產局之同意，即將車城鄉○○段八一五、八一六號
土地（當時尚未登錄）納入開發範圍，依高爾夫球場管理規則第五條及非都市土地高
爾夫球場開發審議規範之規定，應不予許可其水土保持計劃書圖及同意設立申請與核
發建照或雜項執照，詎其等基於犯意之聯絡，共同為使該球場順利取得設立許可，癸
○○、戊○○竟許可大統立球場所提水土保持計劃書圖，丁○○亦同意其設立之申請
，己○○、壬○○嗣後並據以核發該球場之雜項執照，藉以圖利大友公司。因認被告
等共犯貪污治罪條例第六條第一項第四款之依據法令從事公務之人員對於主管之事務
直接圖利罪嫌云云，經審理結果，認犯罪不能證明，因而撤銷第一審論處癸○○、己
○○共同依據法令，從事公務之人員對於主管之事務直接圖利各罪刑，改判諭知癸○
○、己○○無罪。並認第一審諭知戊○○、丁○○、壬○○均無罪，為無不合，予以
維持，駁回檢察官在第二審之上訴，固非無見。
惟查(一)被告癸○○、己○○、戊○○、壬○○、丁○○等人之職務或職司球場水土保
持之審核，球場證件資料之審查或雜項執照之審核與核發，固不經管國有財產之審核
。但戊○○供承：其於七十七年八月二十二日參與第二次會勘，辛○○作簡報時，曾
提及該球場仍有部分土地需與國有財產局交涉，申請合併開發，及其在審核地籍圖時
，即發現有未標示地號之未登錄國有地夾雜其中，其審核核可後，會呈課長癸○○。
且高爾夫球場申請時，應提出土地所有權狀、地籍圖、地形圖、球場設計圖等語（見
六六七七號偵查卷五十三頁、九十九頁、十一頁），並有會勘紀錄一份可稽（第一審
卷一三九頁）。丁○○亦供明：七十七年三月間，其會同相關單位承辦人員及業主前
往現場勘查，勘查時該球場預定地中確有山溝，當時各單位勘查後均無任何意見，審
查時若發現球場使用公有地而未附使用同意書及土地登記簿等資料，應加以退件（見
六六七七號偵查卷二十二頁、二十一頁），壬○○於調查中供稱：其先後參加四次會
勘，會勘時，其與戊○○發現球場中有一塊山溝並向辛○○提示，辛○○告以其將向
國有財產局價購，其等即未再表示意見，八十年十二月二十六日再會勘時，發現該國
有山溝已遭填土，第三次會勘後回到辦公室曾向己○○提及前述問題（見六六七七號
偵查卷七頁、五十四頁、五十五頁、八十六頁、八十七頁），丁○○另供明：球場開
發應提出計劃書、申請書、地籍圖、土地謄本及土地所有人使用同意書，審核時若發
現球場使用公有土地而未附具同意書應予退件命補充資枓（見六五五七號偵查卷二十
九頁），辛○○於調查中亦供明：其申請球場開發案，會勘人員於現場有發現開發之
土地中夾雜有國有土地（同上卷七十頁、七十一頁、八十一頁）。則戊○○等五人於
會勘時即發現上情，但審核時何以未予退件或命補具資料，竟予以審核通過，准予開
發，此等不利於被告等之事證，何以不足以採為被告等不利之證據，本院前次發回意
旨已加指明，原審仍未詳加說明，自有理由不備之違法，(二)原判決認定癸○○為課長
，未參與會勘並依戊○○事後所供當時承辦此案只向癸○○報告說明，並未將相關案
卷呈交課長核閱（見原判決三十一面），但依卷附之非都市土地變更編定審查表之審
核欄，均有癸○○等人之簽章（見○九五三號偵查卷一一五頁），而高爾夫球場開發
案面積超過四十八甲，所涉層面甚廣，課員呈核是否僅以口頭報告而不必呈送相關資
料，頗滋疑義，原審未調閱審核表詳加審認，併有可議。檢察官上訴意旨指摘原判決
關於癸○○、己○○、戊○○、壬○○、丁○○部分不當，尚非全無理由，應認此部
分仍有撤銷發回更審之原因。
丙、甲○○部分：
一違反修正前山坡地保育利用條例部分：
本件原判決以公訴意旨略稱：被告甲○○係大友公司之股東，該公司之董事長庚○○
提供其所有之前揭海口段一｜二九號等土地供大友公司籌設大統立球場，由辛○○負
責籌建，乙○○負責施工，其等明知右開土地間夾雜有二筆國有未登錄山坡地，且該
球場面臨屏鵝公路部分亦夾雜著台灣省公路局所有之右開四筆土地，影響整體之開發
，竟意圖為大友公司不法之利益，於八十年間，未經國有財產局及台灣省公路局之同
意，即擅將國有地填平，改為黃土區及植草區，因認被告犯有修正前山坡地保育利用
條例第三十四條第一項之罪嫌，但訊之被告堅決否認有前揭犯行，辯稱：其雖為大友
公司之股東，球場申請設立時雖以其名義提出，但只是掛名性質，並未實際參與，有
關球場開發之相關事宜，均由丙○○、乙○○、辛○○分任，其自始不知球場夾雜有
國有地及公路局之土地，更未擅加開發等語。經查，丙○○於第一審法院審理時供稱
：「七十九年間其擔任球場負責人，庚○○、甲○○是掛名」。證人李明祥於偵查中
證稱：「大友公司實際負責人是丙○○」。大友公司日常支出傳票上均由丙○○在董
事長欄內蓋章，亦經公司會計林美玲、黃素真、吳鳳娥於調查站供明屬實，並有支出
傳票影本一紙附卷可稽。辛○○、乙○○同稱：「庚○○、甲○○未參與球場之籌建
、規劃及會勘工作，亦未作任何指示」（見第一審卷第六十七頁、第一００頁）。證
人林忠慶於第一審審理時證稱：「被告沒有指示我將國有地規劃進去」。次按公司法
第一百二十八條規定股份有限公司之設立應有七人以上之發起人，如為家族企業自然
要由家族推派輪充董事或負責人，而名雖為董事長、董事或股東，而實則屬全家族所
有，而大統立高爾夫球場土地早在民國六十九年間即由親戚黃宗興購買，七十二年間
再移轉與庚○○，有土地登記謄本可證，被告於七十六年間申請球場設立許可，經教
育部於七十八年一月三十日核准設立後，同年五月五日辦理大友公司之設立登記，公
司負責人即改為庚○○，有公司執照可按，又公司設立後，有關公司會計收支並由丙
○○作最高層之審核，被告從未核章，有會計憑證附卷在案可參，故被告應係家族所
推出之代表，非必參與公司之經營，殆無疑義。雖辛○○於調查時就調查員所問：「
大統立高爾夫球場於規劃時即將公地納入球場範圍，且欲價購公地，參與決策者有那
些人」，答：「係由吳耀庭、庚○○、甲○○、丙○○、李明祥、乙○○及我本人共
同於會議中決定，然後交由長昇開發公司（係關係公司全偉工程公司之誤）加以規劃
及申請」等語。但查全偉工程公司負責人林忠慶證稱：大友公司於七十九年十一月間
以後，才委託其辦理申購及規劃國有未登錄地無訛（見原審法院上訴卷(一)二二八頁）
。是辛○○之上開供詞，顯係針對七十九年十一月間，總管理處開會決定價購所作之
答話，而非指一干人於七十六年間球場設計規劃之時，即開會決定欲將國有及公有土
地納入球場範圍。證人陳炳耀雖證稱：大統立球場開發前曾委託屏東縣里港地政事務
所測量並繪製地籍圖，該地籍圖已將國有未登錄土地，即車城鄉○○段八一五、八一
六號標示出來，但當時為未登錄土地，無法標示地號等語。但該負責規劃設計之林忠
慶證稱：「有發現未登錄的土地，是條溝，我們以為是業主的土地。」「沒有（告訴
業主），因沒有地號的也有私有土地」（見第一審八十四年度訴字第八八號卷一二八
頁），證人李明祥證稱：「現場施工圖是否有把國有地納入球場範圍，我不清楚，因
我不是學工程的。」，證人林福明亦證稱：「施工圖是我設計及繪製的，是大統百貨
公司的小姐叫我去拿地形圖及地界範圍給我，我依據那些資料來設計的，至於裡面是
否有公有地或國有地我不清楚。」等情（見原審法院八十九年五月二十三日訊問筆錄
），準此以觀，本件負責設計開發之人員尚不知開發之土地中夾雜有國有土地，則只
出名申請開發之被告又如何知悉本件開發之土地中夾雜有公有土地。至戊○○證稱：
其與教育部相關人員會勘時，辛○○曾表示仍有部分土地需與國有財產局交涉，申請
合併開發云云，但此為申請開發後會勘時才發覺，此外，辛○○於偵查中雖供稱：「
當時決定價購國有地係經公司開會決定，參與會議者包括吳耀庭、庚○○、甲○○、
丙○○……，而國有財產局函覆暫緩，我則向吳耀庭、庚○○、丙○○等人報告」等
語，但辛○○所指決定價購之時間係在七十九年十一月以後，當時大統立球場已將山
溝填平占用，其等決定價購旨在善後，以免球場開發延宕，綜上以觀，被告以其名義
提出申請開發時，既不知開發之土地中夾雜有國有土地，事後又未實際參與開發工作
，及其知悉占用國有土地時，雖參與價購之會議，但此僅為善後工作，無涉墾殖行為
，則被告所辯，尚可徵信，此外復無其他證據，足以證明其有修正前山坡地保育利用
條例第三十四條第一項之犯行，犯罪自屬不能證明，因而維持第一審諭知被告無罪之
判決，駁回檢察官在第二審之上訴，經核於法尚無不合。檢察官上訴意旨略稱：辛○
○於調查站初供中即言明開發球場時被告曾參與會議共同決定。戊○○供稱：第一次
會同教育部相關人員會勘時，辛○○簡報時曾言明仍有部分土地需與國有財產局交涉
，申請合併開發，證人陳炳耀亦證稱：其繪製大統立集團土地時，已將無地號之國有
土地標示出來，計算土地面積時，亦未將國有土地計算在內，則被告斥資購地時，對
於土地之範圍，開發球場時是否必須使用該未登錄國有土地，豈有不知情之理云云。
查原判決依憑相關證據，資以認定被告並無修正前山坡地保育利用條例第三十四條第
一項之犯行，已無不合。又證據之取捨，屬於事實審法院之職權，其取捨苟不違背經
驗法則或論理法則，即不容其任意指為違法。本件原審已於判決中明本件球場之開
發雖以被告名義提出申請且參與開發之決定，但其僅為掛名股東，且開發過程中未實
際參與開發事務及下達任何指令，嗣相關單位於受理申請後會勘時，辛○○雖於簡報
時言明仍有部分土地需與國有財產局交涉，申請合併開發，但被告既未實際參與開發
工作，未必知悉辛○○等已將國有土地一併列入開發，迨上開國有土地遭墾殖後，被
告雖參與價購之會議，但僅參與善後事宜，其既無參與墾殖行為，即難令被告負任何
罪責。檢察官就被告違反修正前山坡地保育利用條例部分之上訴，非有理由，應予駁
回。
二竊佔部分：
按刑事訴訟法第三百七十六條所列各罪之案件經第二審判決者，不得上訴於第三審法
院，法有明文。本件被告甲○○被訴竊佔罪，係屬刑法第三百二十條第二項之罪，核
係刑事訴訟法第三百七十六條第二款所列之案件，此部分既經第二審判決，自不得上
訴於第三審法院，檢察官竟一併提起，顯非法之所許，應予駁回。
據上論結，應依刑事訴訟法第三百九十八條第三款、第三百八十七條、第三百零三條
第五款、第三百九十七條、第四百零一條、第三百九十六條第一項、第三百九十五條
前段，判決如主文。
中      華      民      國    九十一    年      三      月    二十八    日
                              最高法院刑事第八庭
                                  審判長法官  莊  登  照
                                        法官  洪  明  輝
                                        法官  黃  一  鑫
                                        法官  魏  新  和
                                        法官  林  秀  夫
      右正本證明與原本無異
                                              書  記  官
中      華      民      國    九十一    年      四      月      三      日
